---
title: "section-4"
output: html_document
---


```{r}
# dependecies
#install.packages("dplyr")


```

1.  ¿Cuáles son las 10 películas que contaron con más presupuesto?

```{r}


df = read.csv("../datasets/Movies_2026.csv")

df = na.omit(df)

df_1 <- df[c('budget', 'title')]

head(df_1[order(df_1$budget, decreasing = TRUE),"title"], n  = 10)

```

2.  ¿Cuáles son las 10 películas que más ingresos tuvieron?

```{r}

df_2 <- df[c('revenue', 'title')]

head(df_2[order(df$revenue, decreasing = TRUE),],n = 10)


```

3.  ¿Cuál es la película que más votos tuvo?

```{r}
df_2 <- df[c('voteCount', 'title')]

head(df_2[order(df$voteCount, decreasing = TRUE),], n = 1)
  
```

4.  ¿Cuál es la peor película de acuerdo a los votos de todos los usuarios?

```{r}

df_2 <- df[c('voteAvg', 'title')]

head(df_2[order(df$voteAvg, decreasing = FALSE),], n = 1)
 

```


5. ¿Cuántas películas se hicieron en cada año? ¿En qué año se hicieron más películas? Haga un gráfico de barras 

```{r}

library(dplyr)

year_count <- count(df,df$releaseYear)

barplot(year_count$n, names.arg = year_count$`df$releaseYear`)


head(year_count[order(year_count$n, decreasing = TRUE),],n = 1)



```

La grafica esta orenado desde los 30's hasta los 20's, siendo cada barra su a~no especifico, viendo la grafica podemos darnos cuenta como el a~no con mas cantidad de peliculas es el 2025.








